福建連江地方法院民事判決　　　　　　　　 93年度訴字第1號
原　　　告　丙○○
訴訟代理人　乙○○
被　　　告　己○○
　　　　　　丁○○
上列當事人間請求取得所有權登記請求權不存在事件，本院於94
年6月7日言詞辯論終結，判決如下：
    主      文
確認被告就坐落連江縣南竿鄉○○段一八八九地號土地（如附圖
所示Ａ、Ｂ、Ｃ部分，面積共計參仟玖佰貳拾伍點陸陸平方公尺
）之所有權登記請求權不存在。
訴訟費用由被告負擔。
    事實及理由
一、原告主張：緣坐落於連江縣南竿鄉○○段1889地號土地（以
    下簡稱系爭土地），為未辦理所有權登記之土地，於民國81
    年馬祖地區解除戰地政務，馬祖防衛司令部將部分軍事用地
    釋出歸還於民，連江縣政府即著手進行都市計畫，公告辦理
    土地申請登記，原告於上開公告期間內依法提出申請土地所
    有權登記，地政單位業經數載卻遲無下文，因地方市場需求
    畜牧，原告經連江縣政府輔導養豬，系爭土地現由原告占有
    使用中，原告於89年、90年分別向連江縣地政事務所土地測
    量申請、土地登記申請，於連江縣地政事務所依法公告期間
    ，被告卻於91年9 月向連江縣地政事務所主張系爭土地為其
    所有而提出異議，經連江縣政府不動產糾紛調處委員會調處
    結果，駁回原告就系爭土地所有權登記之申請，原告不服，
    遂於規定時間內提出起本訴等情。並聲明：確認被告就坐落
    連江縣南竿鄉○○段1889地號土地（如附圖所示Ａ、Ｂ、Ｃ
    部分，面積共計3925.66平方公尺）之所有權登記請求權不
    存在。
二、被告則以：系爭土地係其曾祖父曹忠實所有，系爭土地因風
    大不易耕作，除栽種蕃薯外，別無他用，後遭軍方占用建砲
    台，於軍方未使用後，又將系爭土地歸還被告，系爭土地非
    原告所有，系爭土地目前係其繼承人公同共有，而原告之家
    族在青潭澳並無土地等語，資為抗辯。並聲明：原告之訴駁
    回。
三、本件原告主張：系爭土地目前尚屬無人登記之土地，系爭土
    地上目前有附圖上所載編號Ａ、Ｂ部分（面積共計453.28平
    方公尺）為原告所有之豬舍所在，目前原告仍在畜養豬隻，
    編號Ｃ部分（面積共計3472.38 平方公尺）為一個山坡地，
    上有軍事廢墟及舊豬舍，目前皆無人在使用等情，經本院至
    現場履勘，製有勘驗筆錄1 份，並委託連江縣地政事務所繪
    製成果圖，亦有土地複丈成果圖1 份、連江縣地政事務所92
    年10月14日連地所字第0920002514號函在卷可參，亦為被告
    所不爭執，堪信原告此部分之主張為真正。
四、確認法律關係成立或不成立之訴，非原告有即受確認判決之
    法律上利益者，不得提起之，確認證書真偽之訴亦同，民事
    訴訟法第247條第1項定有明文。本條所謂即受確認判決之法
    律上利益，係指因法律關係之存否不明確，致原告在私法上
    之地位有受侵害之危險，而此項危險得以對於被告之確認判
    決除去之者而言（最高法院42年台上字第1031號判例參照）
    。原告主張系爭土地乃其祖先所遺留下來，並依法向地政機
    關聲請為所有權之登記，被告否認原告為系爭土地所有人之
    地位，則原告對本件土地所有權存否即屬不明確，致其在私
    法上之地位有受侵害之危險，而此項危險得以對於被告之確
    認判決除去之，自有受確認判決之法律上利益，原告自得據
    以提起本件訴訟。
五、按「當事人主張有利於己之事實者，就其事實有舉證之責任
    」，民事訴訟法第277 條前段定有明文。而消極確認之訴，
    應由被告負立證責任，如被告就其有利於己之主張不能舉證
    ，或所提出之證據不足採用，則原告之訴即應認為有理由，
    無庸另行舉證（最高法院19 年上字第385號判例意旨參照）
    。是原告提起本件確認被告就系爭土地之所有權登記請求權
    不存在，被告主張系爭土地係其祖產，是被告應就系爭土地
    係其所有負有舉證責任。經查：
  (一)被告主張系爭土地係其祖產，雖有證人即被告之姑姑甲○○
    於本院審理時證稱：系爭土地係伊哥哥所有，從有記憶以來
    即知道伊哥哥在該土地上耕作，面積很大，但是實際面積並
    不清楚，後來國軍進駐以後，即在該土地上種樹，伊哥哥即
    未在該土地上種植，系爭土地周圍是何人的土地伊並不清楚
    云云（參本院93年11月17日言詞辯論筆錄），惟證人甲○○
    僅空言系爭土地係其兄長所有，對於其兄長所有土地之面積
    大小卻無法具體指出，甚且若系爭土地真係證人甲○○家族
    之祖產，證人甲○○從出生以來一直居住在南竿，對於系爭
    土地周圍係何人所有豈會無法知悉，是證人甲○○所言，顯
    有偏頗之虞。另據證人庚○○於本院審理時結證：其之前有
    在青潭澳種菜，有看過被告丁○○之父親在上面種地瓜，其
    已經搬到山壟地區20年了，搬家後就未到系爭土地，直到法
    院因本件到現場履勘，其才又回到系爭土地等語（參本院94
    年4 月21日言詞辯論筆錄），並參之證人戊○○於本院審理
    時結證：其所有之土地位於系爭土地之東面及南面，早期40
    年左右有人在上面種地瓜，後來40年代有國軍進駐，國軍在
    60年左右撤走，到原告86年在上面蓋豬舍前，系爭土地都無
    人使用，被告亦無在系爭土地使用等語（見本院94年4 月21
    日言詞辯論筆錄），是縱使被告之父親早年有在系爭土地上
    種過地瓜，惟早期馬祖土地因無所有權登記，且因屬農業社
    會，住戶常利用住家附近空地種植蔬果，然利用土地並不必
    然代表土地即其所有，甚且自國軍40年代進駐系爭土地至86
    年原告在上面搭蓋豬舍前，系爭土地均無人使用，被告主張
    系爭土地係其祖產，顯屬無據。
  (二)綜上所述，被告就其主張系爭土地為其先祖所有之有利於己
    之事實，未能舉證以實其說，揆諸前揭法條之說明，應認原
    告之訴為有理由。從而，原告請求確認被告就系爭土地所有
    權登記請求權不存在，應予准許。
六、兩造其餘攻擊防禦方法，經本院審酌於判決無影響，爰不逐
    一論述，附此敘明。
據上論結，原告之訴有理由，依民事訴訟法第78條，判決如主文
。
中　　華　　民　　國　　94　　年　　6　　月　　2 1　　日
                  民事庭法　官　張淑華
以上正本係照原本作成
如對本判決上訴，須於判決送達後20日內向本院提出上訴狀
中　　華　　民　　國　　94　　年　　6　　月　　2 1　　日
                        書記官　吳秀治
